ACORDAO-COMPLETO-2564670

ACÓRDÃO 230/2023 ATA 2/2023 - SEGUNDA CÂMARA

VISTOS, relatados e discutidos estes autos de concessão de aposentadoria em favor de Maria Glacimar da Silva Tavares, no cargo de Técnico Judiciário, emitido pelo Tribunal Regional do Trabalho da 11ª Região/AM e RR, ora apreciado para fins de registro.
ACORDAM os Ministros do Tribunal de Contas da União, reunidos em Sessão da Segunda Câmara, diante das razões expostas pelo Relator, nos termos dos arts. 71, inciso III, da Constituição Federal, 1º, inciso V, e 39, inciso II, da Lei 8.443/1992, e 260 a 262, do Regimento Interno do Tribunal de Contas da União, em:
9.1. julgar ilegal o ato de aposentadoria de Maria Glacimar da Silva Tavares (peça 3) , negando-lhe registro, em virtude da inclusão, nos proventos da interessada, de parcela adicional correspondente à "opção" derivada do art. 2º da Lei 8.911/1994, c/c art. 193 da Lei 8.112/1990, benefício não aplicável aos servidores que implementaram o direito à aposentadoria após a publicação da Emenda Constitucional 20/1998 (16/12/1998) ;
9.2. dispensar o ressarcimento das quantias indevidamente recebidas de boa-fé, consoante o Enunciado nº 106 da Súmula de Jurisprudência do TCU;
9.3. determinar ao Tribunal Regional do Trabalho da 11ª Região/AM e RR que:
9.3.1. faça cessar, no prazo quinze dias contados da ciência, os pagamentos decorrentes da parcela ora impugnada, sob pena de responsabilidade solidária da autoridade administrativa omissa, nos termos do art. 262 do Regimento Interno/TCU;
9.3.2. emita novo ato de aposentadoria da interessada, livre da irregularidade apontada, disponibilizando-o a este Tribunal, por meio do Sistema e-Pessoal, nos termos e prazos fixados na IN-TCU 78/2018;
9.3.3. no prazo de quinze dias contados da ciência desta deliberação pelo órgão, notifique a interessada acerca da presente deliberação, alertando-a de que o efeito suspensivo proveniente da interposição de eventuais recursos junto a este Tribunal não a eximirá da devolução dos valores percebidos indevidamente, caso o recurso não seja provido;
9.3.4. no prazo de trinta dias contados da ciência desta deliberação pelo órgão, disponibilize a este Tribunal, por meio do Sistema e-Pessoal, comprovante da data em que a interessada tomou conhecimento deste Acórdão, conforme art. 21, inciso I, da IN-TCU 78/2018;
9.4. dar ciência deste Acórdão ao órgão responsável pela concessão, informando que o teor integral da deliberação poderá ser obtido no endereço eletrônico www.tcu.gov.br/acordaos.

Atos de Aposentadoria de MARIA GLACIMAR DA SILVA TAVARES  da unidade emissora Tribunal Regional do Trabalho da 11ª Região/AM e RR.

Segunda Câmara

3. Interessados/Responsáveis:
3.1. Interessado: Maria Glacimar da Silva Tavares (XXX.325.472-XX).

13.1. Ministros presentes: Vital do Rêgo (Presidente), Augusto Nardes, Aroldo Cedraz e Antonio Anastasia (Relator).
13.2. Ministro-Substituto presente: Marcos Bemquerer Costa.

ANTONIO ANASTASIA

Trata-se de ato de aposentadoria em favor de Maria Glacimar da Silva Tavares, no cargo de Técnico Judiciário, emitido pelo Tribunal Regional do Trabalho da 11ª Região/AM e RR, disponibilizado a este Tribunal para exame de legalidade e registro.
2.	Reproduzo a seguir, com ajustes de forma, o teor principal da instrução conclusiva lavrada no âmbito da Secretaria de Fiscalização de Integridade de Atos e Pagamentos de Pessoal                                     e de Benefícios Sociais (Sefip) , cuja proposta de encaminhamento foi endossada pela direção da unidade e pelo Ministério Público de Contas (peças 5 a 7) :
"INTRODUÇÃO
Trata-se de ato de aposentadoria, submetido, para fins de registro, à apreciação do Tribunal de Contas da União (TCU) , de acordo com o art. 71, inciso III, da Constituição Federal.  O ato foi cadastrado e disponibilizado ao TCU por intermédio do Sistema e-Pessoal, na forma do art. 2º e 4º da Instrução Normativa TCU 78/2018.
O ato desse processo pertence às seguintes unidades:
Unidade emissora: Tribunal Regional do Trabalho da 11ª Região/AM e RR.
Unidade cadastradora:  Tribunal Regional do Trabalho da 11ª Região/AM e RR.
Subunidade cadastradora: Seção de Inativos e Pensionistas.
EXAME TÉCNICO
Procedimentos aplicados
Os procedimentos para exame, apreciação e registro de atos de pessoal encontram-se estabelecidos na Instrução Normativa TCU 78/2018 e na Resolução TCU 206/2007. Essas normas dispõem que os atos de pessoal disponibilizados por meio do e-Pessoal devem ser submetidos previamente a críticas automatizadas, com base em parâmetros predefinidos.
As críticas das informações cadastradas na etapa de coleta do ato foram elaboradas e validadas levando-se em conta as peculiaridades de cada ato. Os itens verificados nessa etapa são inerentes a dados cadastrais, fundamentos legais, mapa de tempo, ficha financeira, assim como eventuais ocorrências de acumulação. Trata-se de verificações abrangentes, minuciosas e precisas e sem a necessidade de ação humana e, portanto, menos suscetível a falhas. As críticas aplicadas estão discriminadas no sistema, no Menu e-Pessoal, opção "Crítica", que podem ser acessadas mediante concessão de perfil específico a servidores do TCU responsáveis pela análise.
Além das críticas automatizadas, há verificação humana adicional no caso de haver alertas do sistema ou informações não formatadas, como esclarecimentos do gestor ou do controle interno.  
As críticas também consideram os registros do Sistema Integrado de Administração de Recursos Humanos (Siape) . O Siape disponibiliza informações atualizadas sobre as parcelas que integram os proventos, diferentemente, portanto, do e-Pessoal, que informa as parcelas no momento do registro do ato. 
Essa confrontação com o Siape fornece uma visão atual e verdadeira da situação, o que permite descaracterizar irregularidades e inconsistências que, embora constantes do e-Pessoal, já foram corrigidas.
As verificações detectadas no ato encontram-se discriminadas na aba de pendências do ato no sistema e-Pessoal, bem como no espelho do ato contemplado por esta instrução.
Exame das Constatações
Ato: 121215/2019 - Inicial - Interessado (a) : MARIA GLACIMAR DA SILVA TAVARES - CPF: XXX.325.472-XX
Parecer do Controle Interno: considerar o ato Legal com esclarecimentos. Justificativa:  Cumpre esclarecer que o presente ato está sendo enviado a este Tribunal em 06/12/2019, por orientação desta SEFIP (Barnabé) , em resposta ao Ofício nº 94/2019/SGPES/SPIP. Ocorre que a aposentadoria em questão, foi concedida administrativamente em 06/07/2015 (ato SISAC nº 20783604-04-2015-000057-1) , o qual foi enviado ao TCU em 18/08/2015, contudo, em consulta no e-Pessoal, observa-se que a situação atual do referido ato é 'Em cadastramento no GP'. Assim, observando a orientação supra, reenviamos o ato de aposentadoria citado, o qual foi cadastrado no e-Pessoal, visto que o SISAC já não se encontra em operação.
Constatações e análises: 
1.1.1. Foi preenchido rubrica com 'Denominação para análise do TCU' do tipo 'VPI (13,23% e 12,23%) '. Anexar documento comprobatório do tipo 'Documento oficial'.
Justificativa do Gestor de Pessoal: FOI ANEXADA CERTIDÃO DE TRÂNSITO EM JULGADO (12/12/2014) EXPEDIDA PELO STF DATADA DE 11/12/2014 QUE ORDENOU INCLUSÃO DA RUBRICA. NO ENTANTO, A RUBRICA REMOVIDA FOI POR DETERMINAÇÃO DA AÇÃO ORDINÁRIA Nº 2007.34.00.041467-0.Gestor anexou os seguintes documentos: DECISÃO-Sentença judicial,.
Análise do Controle Interno: Justificativa do gestor esclarece pendência
Análise da Equipe Técnica: Legal
Informa-se que, embora a presente rubrica conste no ato ora analisado, a ficha financeira atual do aposentado demonstra que o percentual de 13,23% NÃO é mais pago ao interessado, de modo que a presente pendência é legal.
1.1.2. O Controle interno emitiu parecer pela legalidade com esclarecimentos.
Justificativa do Gestor de Pessoal: Não há. Verificação efetuada no âmbito do TCU.
Análise do Controle Interno:  Não há. Verificação efetuada no âmbito do TCU.
Análise da Equipe Técnica: Legal
Os esclarecimentos apontados pelo Controle Interno são irrelevantes para a análise da legalidade do ato ou já foram analisados em crítica específica do e-Pessoal.
1.1.3. Houve o registro de pelo menos uma rubrica com 'Denominação para análise pelo TCU = Vantagem de caráter pessoal (5115 - V.P.N.I.  (QUINTOS/DÉCIMOS) - PROVISÓRIO (Vantagem de caráter pessoal - Incorporação de quintos/décimos de função) - R$ 1.567,95) .
Justificativa do Gestor de Pessoal: Não há. Verificação efetuada no âmbito do TCU.
Análise do Controle Interno:  Não há. Verificação efetuada no âmbito do TCU.
Análise da Equipe Técnica: Legal
A concessão da vantagem de quintos ou décimos está em consonância com a jurisprudência deste Tribunal e os critérios das Leis 8.911/1994 e 9.624/1998 (os períodos anteriores a 8/4/1998 são suficientes para a incorporação da vantagem de quintos) .
1.1.4. Houve o registro de pelo menos uma rubrica com 'Denominação para análise pelo TCU = Vantagem de caráter pessoal (606 - VANTAGEM DO ART.193 - LEI 8.112/90 - NOVAS APOSENT (Vantagem de caráter pessoal - Incorporação de opção de função) - R$ 1.019,17) .
Justificativa do Gestor de Pessoal: Não há. Verificação efetuada no âmbito do TCU.
Análise do Controle Interno:  Não há. Verificação efetuada no âmbito do TCU.
Análise da Equipe Técnica: Ilegal
Concessão da vantagem de opção que trata o art. 2º da Lei 8.911/1994, o que proporcionou acréscimo aos proventos de aposentadoria em relação a última remuneração da atividade, assim como em virtude de não haver incidência de contribuição previdenciária na atividade, resultando em descumprimento do disposto no art. 40, caput e § 2º, da Constituição Federal, com redação dada pela Emenda Constitucional 20/1998.
O quadro resumo de ocorrências e, quando for o caso, o detalhamento da norma legal e da jurisprudência para as inconsistências acima elencadas encontra-se no anexo II dessa instrução. 
Encaminhamento do ato: 
Considerar ILEGAL e recusar registro do ato de Aposentadoria 121215/2019 - Inicial de MARIA GLACIMAR DA SILVA TAVARES do quadro de pessoal do órgão/entidade Tribunal Regional do Trabalho da 11ª Região/AM e RR, com base nos arts. 71, inciso III, da Constituição Federal, 1º, inciso V, e 39, inciso II, da Lei 8.443/1992 e 260, § 1º, do Regimento Interno. 
Com fulcro no art. 262, caput, do Regimento Interno deste Tribunal, determinar ao órgão/entidade Tribunal Regional do Trabalho da 11ª Região/AM e RR que: 
emita novo ato, livre da irregularidade ora apontada, em substituição  ao ato de Aposentadoria de MARIA GLACIMAR DA SILVA TAVARES, submetendo-o à nova apreciação por este Tribunal, na forma do artigo 260, caput, também do Regimento.
dispense a devolução dos valores indevidamente recebidos de boa-fé até a data da ciência do órgão/entidade Tribunal Regional do Trabalho da 11ª Região/AM e RR, do acórdão que vier a ser proferido, com base no Enunciado 106 da Súmula da Jurisprudência do TCU.
no prazo de trinta dias, contados da ciência da decisão, envie a este Tribunal documentos comprobatórios de que o (a) interessado (a) cujo ato foi impugnado está ciente do julgamento deste Tribunal.
dê ciência, no prazo de quinze dias, contados da notificação, do inteiro teor desta deliberação (a) o interessado (a) , alertando-o (a) de que o efeito suspensivo proveniente da interposição de eventuais recursos junto ao TCU não o (a) exime da devolução dos valores percebidos indevidamente, caso o recurso não seja provido.
promova a exclusão, no prazo 15 (quinze) dias, contados a partir da ciência desta deliberação, sujeitando-se a autoridade administrativa omissa à responsabilidade solidária, da rubrica apontada em face de manifesta ilegalidade, uma vez que o seu pagamento não encontra respaldo na jurisprudência deste Tribunal.
CONCLUSÃO
A abrangência e a profundidade das verificações levadas a efeito fundamentam convicção de que o ato 121215/2019 pode ser apreciado pela ilegalidade, em razão das irregularidades apontadas no item Exame das Constatações desta instrução, que representam afronta à legislação e à jurisprudência de referência
PROPOSTA DE ENCAMINHAMENTO
Ante o exposto, com fundamento no art. 71, inciso III, da Constituição Federal, no art. 1º, inciso V, e art. 39, incisos I e II, da Lei 8.443/1992, no art. 260 do Regimento Interno do Tribunal de Contas da União, propõe-se: 
Considerar ILEGAL e recusar registro do ato de Aposentadoria 121215/2019 - Inicial de MARIA GLACIMAR DA SILVA TAVARES do quadro de pessoal do órgão/entidade Tribunal Regional do Trabalho da 11ª Região/AM e RR, com base nos arts. 71, inciso III, da Constituição Federal, 1º, inciso V, e 39, inciso II, da Lei 8.443/1992 e 260, § 1º, do Regimento Interno.
Com fulcro no art. 262, caput, do Regimento Interno deste Tribunal, determinar ao órgão/entidade Tribunal Regional do Trabalho da 11ª Região/AM e RR que: 
dê ciência, no prazo de quinze dias, contados da notificação, do inteiro teor desta deliberação (a) o interessado (a) , alertando-o (a) de que o efeito suspensivo proveniente da interposição de eventuais recursos junto ao TCU não o (a) exime da devolução dos valores percebidos indevidamente, caso o recurso não seja provido.
emita novo ato, livre da irregularidade ora apontada, em substituição  ao ato de Aposentadoria de MARIA GLACIMAR DA SILVA TAVARES, submetendo-o à nova apreciação por este Tribunal, na forma do artigo 260, caput, também do Regimento.
promova a exclusão, no prazo 15 (quinze) dias, contados a partir da ciência desta deliberação, sujeitando-se a autoridade administrativa omissa à responsabilidade solidária, da rubrica apontada em face de manifesta ilegalidade, uma vez que o seu pagamento não encontra respaldo na jurisprudência deste Tribunal.
no prazo de trinta dias, contados da ciência da decisão, envie a este Tribunal documentos comprobatórios de que o (a) interessado (a) cujo ato foi impugnado está ciente do julgamento deste Tribunal.
dispense a devolução dos valores indevidamente recebidos de boa-fé até a data da ciência do órgão/entidade Tribunal Regional do Trabalho da 11ª Região/AM e RR, do acórdão que vier a ser proferido, com base no Enunciado 106 da Súmula da Jurisprudência do TCU."
3.	É o Relatório.

não há

Procurador Júlio Marcelo de Oliveira.

APOSENTADORIA. TRT-11. VANTAGEM "OPÇÃO" DERIVADA DO ART. 2º DA LEI 8.911/1994, C/C ART. 193 DA LEI 8.112/1990, PAGA A SERVIDORA QUE IMPLEMENTOU OS REQUISITOS À APOSENTADORIA APÓS A EC 20/1998. ILEGALIDADE. NEGATIVA DE REGISTRO. DETERMINAÇÕES. CIÊNCIA.

APOSENTADORIA (APOS)

Secretaria de Fiscalização de Integridade de Atos e Pagamentos de Pessoal e de Benefícios Sociais (Sefip).

Trata-se de ato de concessão de aposentadoria em favor de Maria Glacimar da Silva Tavares, no cargo de Técnico Judiciário, emitido pelo Tribunal Regional do Trabalho da 11ª Região/AM e RR, ora apreciado para fins de registro.
2.	Conforme demonstrado na instrução coligida no Relatório, o ato sob exame padece da irregularidade tipificada pela inclusão, nos proventos, da rubrica "Vantagem de caráter pessoal - Art. 193, Lei nº 8.112/90".
3.	Ao fundamentar sua conclusão, a unidade técnica informa que a concessão da vantagem "opção que trata o art. 2º da Lei 8.911/1994 (...) proporcionou acréscimo aos proventos de aposentadoria em relação a última remuneração da atividade" e que não houve "incidência de contribuição previdenciária na atividade, resultando em descumprimento do disposto no art. 40, caput e § 2º, da Constituição Federal, com redação dada pela Emenda Constitucional 20/1998".
4.	Em face do referido achado, os pareceres convergem pela recusa de registro ao ato, com a expedição das determinações acessórias aplicáveis à espécie.
5.	Dito isso, endosso, com ajustes de forma, a proposta de encaminhamento dos pareceres.
6.	Aduzo, em reforço à breve fundamentação anotada na instrução de mérito, que a recusa de registro aos atos de aposentadoria em face do pagamento da parcela "opção" derivada do art. 2º da Lei 8.911/1994, c/c art. 193 da Lei 8.112/1990, segue, atualmente, o entendimento firmado no o Acórdão 1599/2019-TCU-Plenário (relator: Ministro Benjamin Zymler) , segundo o qual tal vantagem é indevida aos servidores que cumpriram os requisitos para a aposentadoria após a publicação da Emenda Constitucional 20/1998, ocorrida em 16/12/1998.
7.	Isso decorre da vedação contida no §2º do art. 40 da Constituição Federal, incluída pela EC 20/1998, verbis:
Art. 40 (...) 
§ 2º Os proventos de aposentadoria e as pensões, por ocasião de sua concessão, não poderão exceder a remuneração do respectivo servidor, no cargo efetivo em que se deu a aposentadoria ou que serviu de referência para a concessão da pensão. (Redação dada pela Emenda Constitucional nº 20, de 1998; grifei) .
8.	No caso concreto, a aquisição do direito ocorreu após o referido marco temporal, o que torna irregular a concessão da vantagem. Com efeito, o ato foi publicado em 6/7/2015, quando a servidora contava com 32 anos, 3 meses e 11 dias de tempo de serviço (peça 3) .
9.	Embora a unidade técnica tenha assinalado que a recusa de registro ao ato também é motivada pela ausência de contribuições previdenciárias, na atividade, para suprir o pagamento da vantagem "opção", a causa efetiva da irregularidade, no caso presente, foi a concessão de aposentadoria com proventos superiores aos vencimentos do cargo, prática expressamente vedada no aludido §2º do art. 40 da Lei Maior, com a redação dada pela EC 20/1998.
10.	Faço essa ressalva para evitar futuras controvérsias na interpretação da matéria. Isso porque, embora a servidora não possa carrear para a aposentadoria parcelas remuneratórias não alcançadas pelas contribuições previdenciárias na atividade (conforme Acórdão 2000/2017-TCU-Plenário, 2.463/2017-Plenáeio, relator: Ministro Benjamin Zymler; 1.286/2008-Plenário, relator: Ministro Substituto Marcos Bemquerer; e outros) , essa vedação não impede a posterior percepção de gratificações ou outras vantagens inerentes ao cargo que venham a ser criadas posteriormente à jubilação, quando o servidor for amparado pelo direito de paridade, nem se aplica às concessões baseadas em direitos adquiridos antes da Emenda Constitucional 20/1998, que passou a vedar a concessão de aposentadoria com proventos superiores à remuneração da atividade. 
	Do exposto, VOTO no sentido do Acórdão que ora submeto a este Colegiado.
TCU, Sala das Sessões, em 7 de fevereiro de 2023.
ANTONIO ANASTASIA 
Relator